---
title: "Tutorial para instalación de R"
#subtitle: "Introducción al software estadístico R"
author: "Santiago Ortúzar"
institute:
  - "saortuza@uc.cl"
  - "Estadística Descriptiva en R"
  - "Prof. Alejandro González"
  - "Universidad Alberto Hurtado"
date: "Viernes 1 de abril de 2022"
fontsize: 13pt
output:
  beamer_presentation:
    latex_engine: xelatex
    theme: "Antibes"
    colortheme: "seahorse"
    slide_level: 2
header-includes:
  - \usepackage[spanish, es-tabla]{babel}
  - \usepackage{graphicx}
  - \usepackage{caption}
  - \usepackage{hyperref}
  - \usepackage{float}
  - \usepackage[export]{adjustbox}
  - \usepackage{xcolor}
---

```{r setup, include=FALSE}
knitr::opts_chunk$set(echo = FALSE, include = TRUE, warning = FALSE, message = FALSE)
```

```{r preambulo}
# Limpiar environment ----------------------------------------------------------
rm(list = ls())

# Cargar librerías -------------------------------------------------------------
library(knitr)
library(tinytex)
library(rprojroot)

# Fijar directorios ------------------------------------------------------------
carpeta_proyecto <- rprojroot::find_rstudio_root_file()
carpeta_curso_descriptiva <- paste0(carpeta_proyecto, "/ayudantias_estadistica_descriptiva")
carpeta_img <- paste0(carpeta_curso_descriptiva, "/input/img")
carpeta_aqui <- paste0(carpeta_curso_descriptiva, "/ayudantia01")
```


# Introducción a R

## ¿Qué es R?

- R es un software para el procesamiento, administración y análisis de datos cuantitativos.^[Clase basada en material utilizado en clases por el prof. Ignacio Madero y otros textos de consulta que se mencionan al final.]

- En las sesiones de ayudantía, nuestros objetivos serán:

  - Familiarizarnos con algunas operaciones básicas en R para manipular datos; 
  
  - Generar análisis estadísticos simples (además de gráficos); así como
  
  - Ejercitar los conceptos aprendidos en clase mediante aplicaciones prácticas.
  
## ¿Por qué R?

- A diferencia de otros (Excel, SPSS, Stata, etc.), R es un software libre y gratuito.

  - Usuarias/os pueden acceder a él sin costo.
  
  - Distintos investigadores/as en todo el mundo pueden poner materiales a disposición de toda la comunidad R.
  
    - Las "librerías" puestas a disposición por los investigadores permiten obtener datos y funciones, a veces de alta complejidad estadística y computacional, simplemente escribiendo un código en el programa, sin costos ni limitaciones.
    
    - Al ingresar el código en el programa, R obtendrá el material desde internet y lo instalará en el software R en nuestro computador.
    
## ¿Por qué R?

- R funciona en diferentes sistemas operativos, tales como Windows, Mac o Linux.

- En los últimos años se ha popularizado bastante en la comunidad académica, aunque ciertamente dista de ser el único utilizado.

## Un primer obstáculo

- Un problema que suele dificultar la entrada al "mundo R" es la aparente complejidad del software, especialmente su interfaz gráfica.

- Para resolver esto, se han desarrollado herramientas como RStudio, que utilizaremos en el presente curso.

- Así, en las sesiones de ayudantía utilizaremos el "software base" de R asociado a la interfaz RStudio.

  - Por lo tanto, necesitaremos instalar ambos softwares para continuar.
  
# Instalación de R y RStudio
  
## Descargando R base

- CRAN (Comprehensive R Archive Network) contiene el software base y realiza la mantención de las funciones básicas del programa.

- CRAN también administra y distribuye las librerías creadas de forma colaborativa, descentralizada e independiente por investigadores/as de todo el mundo, permitiendo que estén a disposición de usuarios/as.

- Sitio web: https://cran.r-project.org/

## Descargando R base

\begin{figure}[H]
\centering
\includegraphics[keepaspectratio,width=\textwidth, height=.8\textheight]{input/img/img1_1.png}
\caption{R Paso 1}\label{rpaso1}
\end{figure}

- Para este ejemplo usaremos Windows.

## Descargando R base

\begin{figure}[H]
\centering
\includegraphics[keepaspectratio,width=\textwidth, height=.8\textheight]{input/img/img1_2.png}
\caption{R Paso 2}\label{rpaso2}
\end{figure}

## Descargando R base

\begin{figure}[H]
\centering
\includegraphics[keepaspectratio,width=\textwidth, height=.8\textheight]{input/img/img1_3.png}
\caption{R Paso 3}\label{rpaso3}
\end{figure}

## Descargando R base

- Ya con R base descargado, procedemos a la instalación.

\begin{figure}[H]
\centering
\includegraphics[keepaspectratio,width=\textwidth, height=.6\textheight]{input/img/img1_4.png}
\caption{R Paso 4}\label{rpaso4}
\end{figure}

## Instalando R base

- Para la instalación no necesitamos aplicar ninguna configuración especial, simplemente instalar el programa.

# RStudio

- Una vez instalado R base, necesitamos un segundo software, RStudio.

- Utilizaremos RStudio como interfaz del software R base.

- Comentaremos sus características cuando ya esté instalado.

- Lo descargamos aquí: https://www.rstudio.com/

## Descargando RStudio

\begin{figure}[H]
\centering
\includegraphics[keepaspectratio,width=\textwidth, height=.8\textheight]{input/img/img1_5.png}
\caption{RStudio Paso 1}\label{rstudiopaso1}
\end{figure}

## Descargando RStudio

\begin{figure}[H]
\centering
\includegraphics[keepaspectratio,width=\textwidth, height=.8\textheight]{input/img/img1_6.png}
\caption{RStudio Paso 2}\label{rstudiopaso2}
\end{figure}

## Descargando RStudio

\begin{figure}[H]
\centering
\includegraphics[keepaspectratio,width=\textwidth, height=.6\textheight]{input/img/img1_7.png}
\caption{RStudio Paso 3}\label{rstudiopaso3}
\end{figure}

- Para este ejemplo usaremos Windows.

## Descargando RStudio

\begin{figure}[H]
\centering
\includegraphics[keepaspectratio,width=\textwidth, height=.8\textheight]{input/img/img1_8.png}
\caption{RStudio Paso 4}\label{rstudiopaso4}
\end{figure}

## Instalando RStudio

- No necesitamos aplicar ninguna configuración especial, sólo instalar el software.

# Usando RStudio

- Cuando abramos RStudio veremos 4 ventanas o pestañas.

\begin{figure}[H]
\centering
\includegraphics[keepaspectratio,width=\textwidth, height=.7\textheight]{input/img/img1_9.png}
\caption{Usando RStudio (imagen prof. Ignacio Cabib)}\label{rstudiousando1}
\end{figure}

## Consola y hoja de sintaxis

\begin{columns}[t]
    \begin{column}{.65\textwidth}
      \adjincludegraphics[width=1.025\linewidth, valign=t]{input/img/img1_10.png}
    \end{column}
    \begin{column}{.5\textwidth}
      \begin{itemize}
        \item En la \textbf{consola \textcolor{red}{(1)}} podemos escribir código para realizar nuestros análisis y ver nuestros resultados.
        \item La ventaja de usar la ventana de \textbf{sintaxis o scripts \textcolor{cyan}{(2)}} es que podemos guardar nuestro código en un archivo y ``correrlo'' desde ahí.
      \end{itemize}
    \end{column}
  \end{columns}

## Consola y hoja de sintaxis

\begin{columns}[t]
    \begin{column}{.65\textwidth}
      \adjincludegraphics[width=1.025\linewidth, valign=t]{input/img/img1_10.png}
    \end{column}
    \begin{column}{.5\textwidth}
      \begin{itemize}
        \item Al guardar nuestro código en una \textbf{hoja de sintaxis (o script) \textcolor{cyan}{(2)}}, podemos hacer análisis sin tener que escribirlos manualmente en la consola.
        \item Además, guardar el código permite que nuestros análisis sean reproducibles, de modo que otros investigadores puedan revisarlos.
      \end{itemize}
    \end{column}
  \end{columns}

## Consola y hoja de sintaxis

\begin{columns}[t]
    \begin{column}{.65\textwidth}
      \adjincludegraphics[width=1.025\linewidth, valign=t]{input/img/img1_10.png}
    \end{column}
    \begin{column}{.5\textwidth}
      \begin{itemize}
        \item Hacer análisis reproducibles y transparentes es un gran logro hacia una mejor investigación científica.
        \item En términos prácticos, el uso de código es de las cosas que más nos aparta de software como Excel y lo que para algunas personas puede resultar más incómodo al principio.
      \end{itemize}
    \end{column}
  \end{columns}

## Environment

\begin{columns}[t]
    \begin{column}{.65\textwidth}
      \adjincludegraphics[width=1.025\linewidth, valign=t]{input/img/img1_11.png}
    \end{column}
    \begin{column}{.5\textwidth}
      \begin{itemize}
        \item La ventana superior a la derecha se denomina \textbf{environment \textcolor{violet}{(3)}}.
        \item R se define como un ''lenguaje de programación orientada a objetos''.
      \end{itemize}
    \end{column}
  \end{columns}

## Environment

\begin{columns}[t]
    \begin{column}{.5\textwidth}
      \adjincludegraphics[width=1.025\linewidth, valign=t]{input/img/img1_11.png}
    \end{column}
    \begin{column}{.65\textwidth}
      \begin{itemize}
        \item Mediante el código ingresado en la sintaxis o la consola iremos ''creando'' objetos, que luego serán ''almacenados'' en el \textbf{environment \textcolor{violet}{(3)}}.
        \item Estos objetos pueden ser bases de datos, pero también valores (números, texto, etc.), análisis, tablas, gráficos, etc.
        \item Esos objetos podrán ser utilizados a su vez para realizar nuevas operaciones y crear nuevos objetos (que también se pueden almacenar en el environment).
      \end{itemize}
    \end{column}
  \end{columns}

## Visor de gráficos

\begin{columns}[t]
    \begin{column}{.65\textwidth}
      \adjincludegraphics[width=1.025\linewidth, valign=t]{input/img/img1_12.png}
    \end{column}
    \begin{column}{.5\textwidth}
      \begin{itemize}
        \item Finalmente, la ventana inferior-derecha, el \textbf{visor de gráficos \textcolor{green}{(4)}}, servirá principalmente para ver gráficos producidos mediante nuestro código.
        \item También tiene herramientas para administrar archivos y ''paquetes'' (ya veremos qué son más adelante), pero en general se usa más para mirar gráficos.
      \end{itemize}
    \end{column}
  \end{columns}

## Tranquilidad

- Esto puede parecer muy árido e intimidante a primera vista, pero al familiarizarse con el software se irá volviendo mucho más intuitivo.

- Haremos ejercicios para utilizar todas las ventanas correctamente.
