---
title: "Ayudantía 2"
subtitle: "Tipos de variables en R"
author: "Santiago Ortúzar"
institute:
  - "saortuza@uc.cl"
  - "Estadística Descriptiva en R"
  - "Prof. Alejandro González"
  - "Facultad de Economía y Negocios"
  - "Universidad Alberto Hurtado"
date: "Viernes 8 de abril de 2022"
fontsize: 13pt
output:
  beamer_presentation:
    latex_engine: xelatex
    theme: "Antibes"
    colortheme: "seahorse"
    slide_level: 2
header-includes:
  - \usepackage[spanish, es-tabla]{babel}
  - \usepackage{graphicx}
  - \usepackage{caption,subcaption}
  - \usepackage{hyperref}
  - \usepackage{float}
  - \usepackage[export]{adjustbox}
  - \usepackage{xcolor}
  - \setbeamertemplate{footline}[frame number]
---

```{r setup, include=FALSE}
knitr::opts_chunk$set(echo = FALSE, include = TRUE, warning = FALSE, message = FALSE)
```

```{r preambulo, echo=FALSE}
# Limpiar environment ----------------------------------------------------------
rm(list=ls())

# Cargar librerías -------------------------------------------------------------
library(knitr)
library(tinytex)
library(rprojroot)
tinytex::tlmgr_install(
  pkgs=
    c("babel",
      "caption",
      "hyperref",
      "float",
      "adjustbox",
      "xcolor"))

# Fijar directorios ------------------------------------------------------------
carpeta_proyecto <- rprojroot::find_rstudio_root_file()
carpeta_curso_descriptiva <- paste0(carpeta_proyecto,"/ayudantias_estadistica_descriptiva")
carpeta_img <- paste0(carpeta_curso_descriptiva,"/input/img") 
carpeta_aqui <- paste0(carpeta_curso_descriptiva,"/ayudantia02")
source(paste0(carpeta_proyecto,"/auxiliar/aux_dirs_input.R"))
```

## Plan para hoy

- ¡Dudas!

- Repaso a los tipos de variables vistos en clases.

- Tipos de vectores (y variables) en R.

- Repaso a visualización de datos vista en clases.

- ¡Más dudas!

# Tipos de variables

## Tipos de variables

- Según cómo las variables estén medidas ("nivel de medición"), podemos hablar de variables *cuantitativas* o variables *cualitativas*.

- Las variables *cuantitativas* entregan información sobre cantidades o números (que se pueden sumar, restar, dividir, multiplicar, etc.).

- Las variables *cualitativas* sirven para representar distintas categorías o atributos de un objeto.

- Ambos tipos de variables describen la realidad, pero describen aspectos diferentes.

## Tipos de variables

\begin{figure}[H]
\centering\includegraphics[keepaspectratio,width=\textwidth, height=.8\textheight]{Imágenes/img2_04_tipos de variables.png}
\end{figure}

\tiny
Adaptado de: https://www.maximaformacion.es/blog-dat/como-describir-tus-datos-en-r-paso-1/ (descargado 7 de abril de 2022)
\normalsize

## Variables cualitativas

- Las variables cualitativas *nominales* describen características que son heterogéneas y excluyentes entre sí.

  - No se pueden ordenar.
  
  - El orden sería totalmente arbitrario.
  
- Por ejemplo, el estado civil:

\scriptsize
Soltero/a - Casado/a - Conviviente (sin formalizar) - Unión civil (AUC) - Viudo/a - Divorciado/a

(además, sólo podemos cumplir 1 de estas condiciones: si estamos casados no podemos estar solteros)
\normalsize

- O el sexo:

\scriptsize
Mujer - Hombre

(en este caso hablamos de una variable *dicotómica*: sólo valores 0 y 1)
\normalsize

## Variables cualitativas

- Las variables cualitativas *ordinales* refieren a atributos o características que se pueden ordenar.

- Por ejemplo, el nivel educativo (educación básica - media - universitaria/técnica) sí sigue un orden:

  - Para entrar a la educación media hay que completar la básica.
  
  - Para entrar a la educación universitaria/técnica hay que completar la media.

- Por lo tanto, aunque las variables ordinales se componen de categorías, muchas veces se representan usando números (básica = 1, media = 2, universitaria/técnica = 3).

  - Aquí los números no indican "cantidades" propiamente tales sino un "ordenamiento" o "jerarquía" de los valores.
  
## Variables cualitativas

- ¿Ejemplos?

## Variables cuantitativas

- Las variables cuantitativas *discretas* sólo pueden tomar valores finitos entre dos valores.

  - Se representan usando números enteros (1, 2, 3, 4, etc.).
  
  - Típicamente, las usamos para contar frecuencias. 
  
- Por ejemplo, 

  - ¿Cuántas sillas hay en una casa? 
  
  - ¿Cuántos ramos tengo en mi carrera? 
  
  - ¿Cuántos días tengo de vacaciones?
  
- Contamos cosas que no se pueden subdividir al infinito.

## Variable cuantitativa

- Las variables cuantitativas *continuas* pueden tomar cualquier valor dentro de un intervalo determinado.

  - Se representan usando números reales.

- Por ejemplo:

  - La presión sanguínea.
  
  - El crecimiento económico.
  
  - La congestión vehicular.
  
  - Flujos o tasas en general (tasa de criminalidad en una comuna, nivel socioeconómico de una comuna, etc.)
  
## Tipos de variables en R

\begin{figure}[H]
\centering\includegraphics[keepaspectratio,width=\textwidth, height=.7\textheight]{Imágenes/img2_03_variable types.png}
\end{figure}

Material de consulta: https://www.rforecology.com/post/data-types-in-r/

## Tipos de variables en R

- Sabemos que en R los vectores^[Recordemos que una variable en una base de datos se define como un vector.] pueden ser de *carácter*, *numéricos* o *factores*.

  - Carácter: toman valores alfabéticos (texto, letras).
  
  - Numéricos: valores numéricos.
  
  - Factores: números que señalan un ordenamiento o jerarquía de los valores.
  
## Tipos de variables en R

Recuerden que podemos inspeccionar la clase de un vector con el siguiente código:

```{r, echo=TRUE}
#Para un vector creado manualmente por nosotros
vector1 <- c(1, 2, 3)
vector2 <- c("a", "b", "c")

class(vector1)
class(vector2)
```

## Tipos de variables en R

Recuerden que podemos inspeccionar la clase de un vector con el siguiente código:

```{r, echo=TRUE}
#Para un vector dentro de una base de datos
#Usaremos la base de datos 
#"ToothGrowth" 
#disponible en R base

data(ToothGrowth) #carga la base 
#(ahora está en nuestro environment)

#help(ToothGrowth) 
#para ver información de la base
```

## Tipos de variables en R

Recuerden que podemos inspeccionar la clase de un vector con el siguiente código:

```{r, echo=TRUE}
str(ToothGrowth) #3 variables

class(ToothGrowth$len) #largo de los dientes 
#de los conejillos de indias
```

## Tipos de variables en R

- En general, las variables cuantitativas (discretas o continuas) se trabajan en R con vectores numéricos.

- Las variables cualitativas ordinales se trabajan con factores.

- Las cualitativas nominales se pueden trabajar con vectores de carácter o con factores, pero recordando que el orden de los factores es arbitrario.

```{r, echo=TRUE}
#install.packages("PASWR2")
library(PASWR2)
data(BABERUTH)

class(BABERUTH$team) #el equipo se trabaja como factor
```

## Tipos de variables en R

```{r, echo=TRUE}
levels(BABERUTH$team)
```

## Transformaciones de tipos de variable en R

- En general, raras veces una base de datos viene en un formato "lista" para trabajar.

- Eso implica hacer arreglos y revisar bien (entre otras cosas) los niveles de medición de nuestras variables.

```{r, echo=FALSE}
load("BBDD/consumo.cultural.Rdata")

cc <- as.data.frame(consumo.cultural[ ,c("folio",
                                         "SEL_Sexo","SEL_Edad",
                                         "SEL_NEduc",
                                         "m6_64", "m6_66", 
                                         "m6_67")])

set.seed(0325)

cc1 <- cc[sample(nrow(cc), size=400), ]

cc1$SEL_Sexo[cc1$SEL_Sexo == 1] <- "Hombre"
cc1$SEL_Sexo[cc1$SEL_Sexo == 2] <- "Mujer"

cc1$SEL_NEduc[cc1$SEL_NEduc == 1] <- 1 #"Preescolar"
cc1$SEL_NEduc[cc1$SEL_NEduc == 2] <- 1 #"Preescolar"
cc1$SEL_NEduc[cc1$SEL_NEduc == 3] <- 1 #"Primaria"
cc1$SEL_NEduc[cc1$SEL_NEduc == 4] <- 2 #"Secundaria"
cc1$SEL_NEduc[cc1$SEL_NEduc == 5] <- 2 #"Secundaria"
cc1$SEL_NEduc[cc1$SEL_NEduc == 6] <- 2 #"Secundaria"
cc1$SEL_NEduc[cc1$SEL_NEduc == 7] <- 2 #"Secundaria"
cc1$SEL_NEduc[cc1$SEL_NEduc == 8] <- 3 #"Superior"
cc1$SEL_NEduc[cc1$SEL_NEduc == 9] <- 3 #"Superior"
cc1$SEL_NEduc[cc1$SEL_NEduc == 10] <- 3 #"Superior"
cc1$SEL_NEduc[cc1$SEL_NEduc == 11] <- 3 #"Superior"
cc1$SEL_NEduc[cc1$SEL_NEduc == 12] <- NA
cc1$SEL_NEduc[cc1$SEL_NEduc == 99] <- NA

library(reshape)
cc1 <- reshape::rename(cc1, c(m6_64 = "libros_dummy", 
                              m6_66 = "libros_numero", 
                              m6_67 = "libros_frecuencia"))

cc1$libros_dummy[cc1$libros_dummy==1] <- "Sí"
cc1$libros_dummy[cc1$libros_dummy==2] <- "No"
cc1$libros_dummy[cc1$libros_dummy==3] <- NA
cc1$libros_dummy <- as.character(cc1$libros_dummy)
cc1$libros_numero[cc1$libros_numero==99] <- NA

cc1$libros_frecuencia <- as.numeric(cc1$libros_frecuencia)
cc1$libros_frecuencia[cc1$libros_frecuencia==2] <- 1
cc1$libros_frecuencia[cc1$libros_frecuencia==3] <- 2
cc1$libros_frecuencia[cc1$libros_frecuencia==4] <- 2
cc1$libros_frecuencia[cc1$libros_frecuencia==5] <- 2
cc1$libros_frecuencia[cc1$libros_frecuencia==6] <- 3
cc1$libros_frecuencia[cc1$libros_frecuencia==7] <- 3
cc1$libros_frecuencia[cc1$libros_frecuencia==8] <- 3

library(dplyr)
library(tidyr)

#cc1 <- cc1 %>%
#  dplyr::mutate(libros_numero = replace_na(libros_numero, 0))

#cc1 <- cc1 %>%
#  dplyr::mutate(libros_frecuencia = replace_na(libros_frecuencia, 4))

cc1 <- cc1 %>% 
  dplyr::mutate(libros_numero=ifelse(libros_dummy=='No', replace_na(libros_numero, 0), libros_numero))

cc1 <- cc1 %>% 
  dplyr::mutate(libros_frecuencia=ifelse(libros_dummy=='No', replace_na(libros_frecuencia, 4), libros_frecuencia))

#pifias que arreglar
cc1$libros_frecuencia <- as.numeric(cc1$libros_frecuencia)
cc1$SEL_NEduc <- as.numeric(cc1$SEL_NEduc)
cc1$libros_numero <- as.character(cc1$libros_numero)

cc2 <- na.omit(cc1)

save(cc2, file = "BBDD/cc2.RData")

rm(consumo.cultural)
rm(cc)
rm(cc1)
rm(cc2)
```

## Tipos de variables en R

\scriptsize

```{r echo=TRUE}
#Borramos objetos del environment
rm(list=ls())

#Buscamos nuestro propio directorio
getwd()

#Fijamos nuestro directorio
setwd("D:/SANTIAGO/OneDrive/Documentos/2022 Ayudantía UAH A. González Estadística R")
```

\normalsize

## Tipos de variables en R

\scriptsize

```{r, echo=TRUE}
load("BBDD/cc2.Rdata")
#recuerden que en su propio computador la base puede estar en un lugar distinto
```

\normalsize

- Usaremos una muestra de 374 casos elegidos al azar de la III Encuesta Nacional de Participación y Consumo Cultural (2009), con preguntas sobre lectura.

## Tipos de variables en R

- La base de datos contiene las siguientes variables: 
  - `folio` (identificador).
  - `SEL_Sexo` (quizá versiones más actualizadas preguntan por género).
  - `SEL_Edad` (edad como valor numérico).
  - `SEL_NEduc` (nivel educativo: grado más alto alcanzado: **(1) básica**; **(2) media**; **(3) universitaria/técnica**).
  - `libros_dummy`: *m6_64: Con excepción de textos escolares y considerando libros usados o nuevos, ¿ha leído usted algún libro en los últimos 12 meses?* (variable dicotómica)
  - `libros_numero`: *m6_66: En los últimos 12 meses, ¿cuántos libros ha leído?* (variable numérica)
  - `libros_frecuencia`: *m6_67: Sin considerar textos escolares, ¿con qué frecuencia acostumbra leer libros?* (variable categórica con 4 categorías: **(1) "Todos o casi todos los días"**; **(2) "1 día por semana - 1 día al mes"**; **(3) "Menos de una vez al mes"**; **(4) "Menos de una vez al año"**).

## Tipos de variables en R

Si nos fijamos, la base viene con problemas:

\scriptsize

```{r, echo=TRUE}
class(cc2$libros_numero) #debería ser un vector numérico, 
#pero es un carácter

class(cc2$SEL_NEduc) #debería ser un factor, 
#pero es numérico

class(cc2$libros_frecuencia) #debería ser un factor, 
#pero es numérico
```

\normalsize

## Tipos de variables en R

Convertir de caracteres a números es sencillo:

```{r, echo=TRUE}
cc2$libros_numero <- as.numeric(cc2$libros_numero)

class(cc2$libros_numero)
```

## Tipos de variables en R

Convertir de números a factores es más trabajoso (comando `factor()`):

  - Paso 1: definir los niveles ("levels");
  
  - Paso 2: definir etiquetas (mostrar texto en vez de números, sin alterar la estructura de la variable).

```{r, echo=TRUE}
cc2$SEL_NEduc <- factor(cc2$SEL_NEduc,
levels = c(1,2,3),
labels = c("Primaria",
           "Secundaria",
           "Superior"))
```

## Tipos de variables en R

Convertir de números a factores es más trabajoso (comando `factor()`):

  - Paso 1: definir los niveles ("levels");
  
  - Paso 2: definir etiquetas (mostrar texto en vez de números, sin alterar la estructura de la variable).

```{r, echo=TRUE}
cc2$libros_frecuencia <- factor(cc2$libros_frecuencia,
levels = c(1,2,3, 4),
labels = c("Todos o casi todos los días",
           "1 día por semana - 1 día al mes",
           "Menos de una vez al mes",
           "Menos de una vez al año"))
```

## Tipos de variables en R

```{r, echo=TRUE}
class(cc2$SEL_NEduc)

class(cc2$libros_frecuencia)

table(cc2$SEL_NEduc)
```

## Tipos de variables en R

\scriptsize

```{r, echo=TRUE}
table(cc2$libros_frecuencia)
```

\normalsize

## Tipos de variables en R

- Convertir vectores a clase de carácter se hace con el comando `as.character()`.

- Por ejemplo:

\scriptsize

```{r, echo=TRUE}
cc2$libros_numero <- as.character(cc2$libros_numero)

class(cc2$libros_numero)

cc2$libros_numero <- as.numeric(cc2$libros_numero)

class(cc2$libros_numero)
```

# Visualización de datos

## La importancia de visualizar siempre los datos

\begin{figure}[H]
\centering\includegraphics[keepaspectratio,width=\textwidth, height=.6\textheight]{Imágenes/img2_02_gorilla twitter.jpg}
\end{figure}

\small
Yanai, I., & Lercher, M. (2020). A hypothesis is a liability. *Genome Biology, 21*(1). https://doi.org/10.1186/s13059-020-02133-w
\normalsize

## La importancia de visualizar siempre los datos

\begin{figure}[H]
\centering\includegraphics[keepaspectratio,width=\textwidth, height=.8\textheight]{Imágenes/img2_01_gorilla.png}
\end{figure}

## Repasar histogramas y gráficos de densidad

Usaremos la base de datos `BABERUTH` de la librería `PASWR2` vistos en clases.

Cada vez que "borramos todo" con `rm(list=ls())` debemos volver a fijar el directorio:

\tiny

```{r echo=TRUE}
#Borramos objetos del environment
rm(list=ls())

#Buscamos nuestro propio directorio
getwd()

#Fijamos nuestro directorio
setwd("D:/SANTIAGO/OneDrive/Documentos/2022 Ayudantía UAH A. González Estadística R")

#Librería y base de datos
library(PASWR2)
data(BABERUTH)
```

\normalsize

## Repasar histogramas y gráficos de densidad

\scriptsize
Debemos recordar que los histogramas pueden usar distintos anchos de columna según la configuración que usemos.
\normalsize

```{r, echo=TRUE, include=TRUE, out.width = '40%'}
x <- BABERUTH$hr[7:21]   # guardamos las observaciones 
#de juegos en los NYY

#breaks = "Sturges"
hist(x, breaks = "Sturges", main = "Sturges", 
     xlab = "HR", 
     col = "blue")
```

## Repasar histogramas y gráficos de densidad

\scriptsize
Recordar que los histogramas pueden usar distintos anchos de columna según la configuración que usemos.
\normalsize

```{r, echo=TRUE, include=TRUE, out.width = '55%'}
#breaks = "FD"
hist(x, breaks = "FD", main = "FD", 
     xlab = "HR", 
     col = "red")
```

## Repasar histogramas y gráficos de densidad

\scriptsize
Recordar que los histogramas pueden usar distintos anchos de columna según la configuración que usemos.
\normalsize

```{r, echo=TRUE, include=TRUE, out.width = '55%'}
#breaks = "Scott"
hist(x, breaks = "Scott", main = "Scott", 
     xlab = "HR", 
     col = "yellow")
```

## Un ejemplo más problemático

\scriptsize

```{r, echo=TRUE, eval=FALSE}
library(MASS)
data(geyser) #la base "geyser" es de la librería "MASS"

with(data = geyser, hist(duration, breaks=3, #ancho de columna
                         freq = FALSE, 
                         ylim = c(0, 1), 
                         col = "pink")) 

with(data = geyser, hist(duration, breaks=6, #ancho de columna
                         freq = FALSE, 
                         ylim = c(0, 1), 
                         col = "pink")) 

with(data = geyser, hist(duration, breaks=12, #ancho de columna 
                         freq = FALSE, 
                         ylim = c(0, 1), 
                         col = "pink"))

with(data = geyser, hist(duration, breaks=24, #ancho de columna 
                         freq = FALSE, 
                         ylim = c(0, 1), 
                         col = "pink")) 
```

\normalsize

## Un ejemplo más problemático

```{r, echo=FALSE, include=FALSE, eval=TRUE, message=FALSE, warning=FALSE}
library(MASS)
data(geyser)

pdf(file="D:/SANTIAGO/Figuras Latex/fig02_duration_plot1.pdf")
with(data = geyser, hist(duration, breaks=3, freq = FALSE, ylim = c(0, 1), col = "pink"))
dev.off()

pdf(file="D:/SANTIAGO/Figuras Latex/fig02_duration_plot2.pdf")
with(data = geyser, hist(duration, breaks=6, freq = FALSE, ylim = c(0, 1), col = "pink"))
dev.off()

pdf(file="D:/SANTIAGO/Figuras Latex/fig02_duration_plot3.pdf")
with(data = geyser, hist(duration, breaks=12, freq = FALSE, ylim = c(0, 1), col = "pink"))
dev.off()

pdf(file="D:/SANTIAGO/Figuras Latex/fig02_duration_plot4.pdf")
with(data = geyser, hist(duration, breaks=24, freq = FALSE, ylim = c(0, 1), col = "pink"))
dev.off()
```

```{r, echo=FALSE, include=FALSE, eval=FALSE, message=FALSE, warning=FALSE}
#library(gridExtra)
#grid.arrange(stGraphs, FGraph, nrow=1)
#grid.arrange(
#  grobs = gl,
#  widths = c(2, 1, 1),
#  layout_matrix = rbind(c(1, 2, NA),
#                        c(3, 3, 4))
#)
```

```{r, echo=FALSE,out.width="45%", out.height="40%",fig.show='hold',fig.align='center'}
knitr::include_graphics(c("D:/SANTIAGO/Figuras Latex/fig02_duration_plot1.pdf",
                          "D:/SANTIAGO/Figuras Latex/fig02_duration_plot2.pdf",
                          "D:/SANTIAGO/Figuras Latex/fig02_duration_plot3.pdf",
                          "D:/SANTIAGO/Figuras Latex/fig02_duration_plot4.pdf"))
```

## Un ejemplo más problemático

¿Por qué es problemático?

Porque usamos los mismos datos y el mismo tipo de gráfico (histograma), pero sólo cambiando el ancho de columna, pareciera que se trata de distribuciones diferentes (¡cuando no es así!).

Una manera de resolver esto es usando gráficos y curvas de densidad (hay una explicación más detallada en la presentación usada en la clase 2).

## Aplicando una curva de densidad al histograma

\tiny

```{r, echo=TRUE, eval=FALSE}
with(data = geyser, hist(duration, breaks=3, #ancho de columna
                         freq = FALSE, ylim = c(0, 1), 
                         col = "pink")) 
with(data = geyser, lines(density(duration), col="red", 
                          lwd=2))

with(data = geyser, hist(duration, breaks=6, #ancho de columna
                         freq = FALSE, ylim = c(0, 1), 
                         col = "pink")) 
with(data = geyser, lines(density(duration), col="red", 
                          lwd=2))

with(data = geyser, hist(duration, breaks=12, #ancho de columna 
                         freq = FALSE, ylim = c(0, 1), 
                         col = "pink"))
with(data = geyser, lines(density(duration), col="red", 
                          lwd=2))

with(data = geyser, hist(duration, breaks=24, #ancho de columna 
                         freq = FALSE, ylim = c(0, 1), 
                         col = "pink")) 
with(data = geyser, lines(density(duration), col="red", 
                          lwd=2))
```

\normalsize

```{r, echo=FALSE, include=FALSE, eval=TRUE, message=FALSE, warning=FALSE}
pdf(file="D:/SANTIAGO/Figuras Latex/fig02_duration_plot1_density.pdf")
with(data = geyser, hist(duration, breaks=3, freq = FALSE, ylim = c(0, 1), col = "pink"))
with(data = geyser, lines(density(duration), col="red", 
                          lwd=2))
dev.off()

pdf(file="D:/SANTIAGO/Figuras Latex/fig02_duration_plot2_density.pdf")
with(data = geyser, hist(duration, breaks=6, freq = FALSE, ylim = c(0, 1), col = "pink"))
with(data = geyser, lines(density(duration), col="red", 
                          lwd=2))
dev.off()

pdf(file="D:/SANTIAGO/Figuras Latex/fig02_duration_plot3_density.pdf")
with(data = geyser, hist(duration, breaks=12, freq = FALSE, ylim = c(0, 1), col = "pink"))
with(data = geyser, lines(density(duration), col="red", 
                          lwd=2))
dev.off()

pdf(file="D:/SANTIAGO/Figuras Latex/fig02_duration_plot4_density.pdf")
with(data = geyser, hist(duration, breaks=24, freq = FALSE, ylim = c(0, 1), col = "pink"))
with(data = geyser, lines(density(duration), col="red", 
                          lwd=2))
dev.off()
```

## Aplicando una curva de densidad al histograma

```{r, echo=FALSE,out.width="45%", out.height="40%",fig.show='hold',fig.align='center'}
knitr::include_graphics(c("D:/SANTIAGO/Figuras Latex/fig02_duration_plot1_density.pdf",
                          "D:/SANTIAGO/Figuras Latex/fig02_duration_plot2_density.pdf",
                          "D:/SANTIAGO/Figuras Latex/fig02_duration_plot3_density.pdf",
                          "D:/SANTIAGO/Figuras Latex/fig02_duration_plot4_density.pdf"))
```
## Gráfico de densidad sin histograma

\scriptsize

```{r, echo=TRUE, eval=FALSE}
with(data = geyser, 
     plot(density(duration), 
          col="red", lwd=2, main="Densidad de 'duration'"))
```

\normalsize

```{r, echo=FALSE, include=FALSE, eval=TRUE, message=FALSE, warning=FALSE}
pdf(file="D:/SANTIAGO/Figuras Latex/fig02_duration_plot5_density sin hist.pdf")
with(data = geyser, plot(density(duration), col="red", lwd=2, main="Densidad de 'duration'"))
dev.off()
```

```{r, echo=FALSE, out.width="70%", out.height="70%", fig.show='hold',fig.align='center'}
knitr::include_graphics(c("D:/SANTIAGO/Figuras Latex/fig02_duration_plot5_density sin hist.pdf"))
```